臺灣桃園地方法院民事判決　九十一年度訴字第五六六號
　　原　　　告　　乙○○
　　　　　　　　　甲○○
　　被　　　告　　桃園縣桃園市公所
　　法定代理人　　丙○○
右當事人間請求拆屋還地事件，本院判決如左：
    主    文
被告應將坐落桃園縣桃園市○○段一一八八地號土地上如附圖（Ａ）所示部分面積零
點零壹參肆公頃之建物拆除，並將土地返還與原告。
訴訟費用由被告負擔。
本判決於原告以新台幣壹佰陸拾伍萬元供擔保後得假執行，但被告如於假執行程序實
施前以新台幣肆佰玖拾伍萬元預供擔保後，得免為假執行。
    事    實
甲、原告方面：
  一、聲明：除假執行擔保金額外，如主文第一項及第三項前段所示。
  二、陳述：
  （一）坐落桃園縣桃園市○○段一一八八地號（重劃前為桃園縣桃園市○○段一０
        一三—一地號），面積五七六六平方公尺（下稱：系爭土地）為原告單獨所
        有，有土地登記謄本為據。民國六十四年間，被告為推動社區發展辦理幼兒
        教育，向原告無償借用系爭土地內如附圖（桃園地政事務所複丈成果圖）（
        Ａ）所示部分，面積０點０一三四公頃，建築房屋，作為南通社區活動中心
        及托兒所之暫時使用，迄今歷時二十多年。而南通社區早已遷離該處，上開
        房屋業已陳舊不堪，自七十九年起棄置荒廢多年，已成危樓，無人使用，且
        因位置偏僻夜間常有不良分子出沒聚集，危及附近住戶之安全，又近年來地
        價急速提高，稅金加重，原告無償提供系爭土地出借被告使用，竟要繳納鉅
        額稅金，實已不堪負荷。
  （二）查「借用人應於契約所定期限屆滿時，返還借用物。未定期限者，應於依借
        貸之目的使用完畢時返還之。但經過相當時期，可推定借用人已使用完畢者
        ，貸與人亦得為返還之請求。借貸未定期限，亦不能依借貸之目的，而定其
        期限者，貸與人得隨時請求返還借用物」，民法第四百七十條定有明文。本
        件無償使用借貸未定期限且自六十四年間借用迄今已逾二十七年，被告在無
        償借用之原告所有土地上蓋房屋作為南通社區活動中心及托兒所使用，現房
        屋老舊，已成危樓，早已荒廢，無人使用，且位處偏僻，夜間常有不良份子
        出沒聚集危及附近住戶之安全，詳如上述，依前揭規定，原告自得終止本件
        使用借貸契約請求被告返還借用物，並以本起訴狀繕本之送達對被告為終止
        使用借貸之意思表示。
  三、證據：提出地籍圖影本一件、土地登記謄本一件、調解不成立證明書影本一件
      、照片四幀為證。
乙、被告方面：
  一、聲明：原告之訴駁回；如受不利之判決，請淮供擔保免為假執行。
  二、陳述：
  （一）本件原告起訴請求被告應將系爭土地上如複丈成果圖所示（Ａ）部分地上建
        物拆除，將土地交還原告。主張略以：六十四年間被告向原告無償借用系爭
        土地約五十坪建築房屋作為南通社區活動中心及托兒所使用，系爭土地上之
        房屋業已陳舊不堪，無人使用云云，依民法第四百七十條規定為請求權基礎
        請求拆除地上物返還土地，合先敘明。
  （二）按「當事人主張有利於己之事實者，就其事實有舉證之責。」民事訴訟法第
        二百七十七條前段定有明文。本件原告就其所主張之原因事實並未舉證以實
        其說，所提出之證據（土地登記謄本、地籍圖謄本、調解不成立證明書等）
        均不足以證明「被告向原告無償借用土地建築房屋使用」之事實，原告主張
        依民法第四百七十條規定請求拆除地上物返還土地，難謂有理由。
  （三）按「占有人於占有物上，行使之權利，推定其適法有此權利。」民法第九百
        四十三條定有明文。本件依原告所主張之事實，被告係於六十四年間占有使
        用上開土地建築房屋作為通社區活動中心及托兒所使用，依民法第九百四十
        三條規定，法律推定被告適法有此權利，被告並非無權占有，又系爭房屋原
        係供作通社區活動中心及托兒所使用，嗣又供作「才藝教室」、「媽媽教室
        」使用（此業經　鈞院現場勘驗在卷），並非業已陳舊不堪，無人使用，原
        告主張依民法第四百七十條規定請求拆除地上物並返還土地，亦難謂有理由
        。
  （四）本件被告依雙方合意成立之契約法律關係使用系爭土地建築房屋使用，上揭
        房屋現仍完好仍可正常使用，目前雖暫時閑置，惟日後仍可規劃使用，契約
        目的並未完畢，原告主張依民法第四百七十條規定請求拆除地上物並返還土
        地，顯無理由。
丙、本院依原告聲請勘驗現場，並囑託桃園縣桃園地政事務所派員會同測量，製有勘
    驗筆錄及複丈成果圖附卷。
    理    由
一、原告主張系爭土地為其所有，被告並未支付任何對價，自六十四年起即占用如附
    圖（Ａ）所示面積０點０一三四公頃部分並於其上建造一層建築物，且該建築物
    自七十九年起即未再使用等事實，為被告所不爭執，堪信為真實。
二、又原告主張被告係本於兩造間之未定期限使用借貸契約，使用系爭土地並在其上
    建築房屋作為南通社區活動中心及托兒所使用，而南通社區早已遷離該處，應認
    被告已依借貸之目的使用完畢，而應將建築物拆除並將上開占用部分之土地返還
    原告，爰本於借用物返還請求權及物上請求權為請求等語，被告則以原告未舉證
    證明兩造間就系爭土地有使用借貸契約，又南通社區雖已不再使用系爭建物，但
    建物仍可使用，被告仍可規劃作為其他用途，被告得使用至建物不能使用為止，
    是不能認已經使用完畢等語作為抗辯。經查：
（一）被告係經原告同意使用系爭土地作為建築房屋用，且未約定使用期限之事實，
      為被告所不爭執，又被告雖否認其使用係無償，惟被告並未主張、證明其曾經
      支付如何之對價，另兩造就被告是否已應返還系爭土地乙節固有爭執，但就被
      告使用後應返還土地與原告乙事則無爭執，是應認兩造間亦有被告於使用後返
      還系爭土地之約定。綜上，兩造間之約定已該當於民法第四百六十四條使用借
      貸之構成要件；此外被告並未能主張、舉證其有其他合法之使用權源，是應認
      原告主張兩造間就系爭土地成立未定期限之使用借貸契約乙節，應可採信。
（二）按「借用人應於契約所定期限屆滿時，返還借用物。未定期限者，應於依借貸
      之目的使用完畢時返還之。但經過相當時期，可推定借用人已使用完畢者，貸
      與人亦得為返還之請求。」民法第四百七十條第一項定有明文。查被告於系爭
      土地上建築房屋後即供南通社區作為活動中心之事實，為被告所不爭執，而該
      社區早已遷離原所在，上開房屋自七十九年起即未使用等事實，已經認定，又
      上開建物上仍有「桃園縣桃園市南通社區活動中心」字樣，並掛有「桃園市南
      通社區圖書館」、「桃園市南通社區才藝教室」、「桃園市南通社區媽媽教室
      」等招牌，亦經本院勘驗查明，並有原告提出之照片在卷可稽。被告既然一開
      始就將系爭建物供南通社區作為活動中心使用，且於南通社區遷離十餘年後，
      均未再使用系爭房地，又未能主張、證明其有將系爭房地供作其他使用之規劃
      ，是原告主張被告借用系爭土地之目的在於建造上開建物供南通社區作為活動
      中心使用乙節，亦可採信。又南通社區既於十餘年前即已遷離，不再使用上開
      建物為活動中心，即應認被告已依借貸之目的使用完畢，被告辯稱其得使用至
      上開建物不堪使用為止云云，尚非可採。
（三）又民法第九百四十三條所謂占有人於占有物行使之權利，推定其適法有此權利
      者。其所指之權利，究為何種權利，應依占有人行使權利當時之意思定之，亦
      即占有人究係行使何項權利而占有，非本條法律所推定，亦非專指所有權而言
      。本件被告雖援用上開推定規定為抗辯，但並未就其行使何項權利為任何主張
      ，又雖同法第九百四十四條第一項規定「占有人，推定其為以所有之意思，善
      意、和平及公然占有者。」，惟本件原告為系爭土地之所有人，已經認定而推
      翻上開法律之推定，則被告就其主張對系爭土地之占有有合法正當權源之事實
      ，自應負舉證責任。但被告並未舉證證明其有何正當之占有權源，是其抗辯非
      無權占有云云，不能採信。
（四）綜上，原告主張被告已依借貸之目的使用完畢，應將借用物即系爭土地返還原
      告即為可採。
三、從而，原告本於借用物返還請求權及物上請求權請求被告將坐落系爭土地上如附
    圖（Ａ）部分所示面積０點０一三四公頃之建物拆除，並將土地返還原告為有理
    由，應予准許。
四、兩造陳明願供擔保請為宣告假執行或免為假執行，經核均與規定相符，爰分別酌
    定相當之擔保金額予以宣告。
五、據上論結，本件原告之訴為有理由，依民事訴訟法第七十八條、第三百九十條第
    二項、第三百九十二條判決如主文。
中　　　華　　　民　　　國　　九十一　　年　　　十　　　月　　 二十八　 日
                                        臺灣桃園地方法院民事第一庭
~B法　　　官　林望民
右為正本係照原本作成
如對本判決上訴須於判決送達後二十日內向本院提出上訴狀
中　　　華　　　民　　　國　　九十一　　年　　　十　　　月　　 二十八　 日
~B法院書記官　劉文松
